臺灣士林地方法院刑事判決　　　　　　　95年度訴字第1016號
公　訴　人　臺灣士林地方法院檢察署檢察官
被　　　告　戊○○
上列被告因偽造文書等案件，經檢察官提起公訴（95年度偵續三
字第3號），本院判決如下：
    主  文
戊○○無罪。
    理  由
一、公訴意旨略以：被告戊○○於民國（下同）83年3 月5 日自
    任會首，在臺北市○○街120 巷143 之1 號，向丑○○○等
    人召集民間互助會，每會每期金額為新臺幣（下同）1 萬元
    ，連同會首共66會，採內標制，底標1,000 元，每月5 日開
    標，投標地點同上址。詎戊○○竟基於偽造私文書及意圖為
    自己不法所有之概括犯意，於不詳時間，在上址偽填標單，
    前後3 次，連續冒用不詳會員3 人之名義標會，俟冒標後，
    再向各該活會會員收取會款，致各該活會會員因而陷於錯誤
    而交付會款。嗣87年4 月份，因無力維持互助會之正常運作
    並支付會款，遂毫無預警遽然宣布倒會，經活會會員丑○○○核對尚存之活會人數有異後，始查知上情。因認被告涉有
    刑法第216 條、第210 條之行使偽造私文書罪及同法第339
    條第1 項之詐欺取財罪云云。
二、按被告未經審判證明有罪確定前，推定其為無罪；犯罪事實
    應依證據認定之，無證據不得推定其犯罪事實；又不能證明
    被告犯罪，應諭知無罪之判決，刑事訴訟法第154 條、第30
    1 條第1 項分別定有明文。次按認定不利於被告之事實，須
    依積極證據，苟積極證據不足為不利於被告事實之認定時，
    即應為有利於被告之認定，更不必有何有利之證據，又告訴
    人之告訴，係以使被告受刑事訴追為目的，是其陳述是否與
    事實相符，仍應調查其他證據以資審查，若被害人之陳述並
    無瑕疵，就其他方面調查又與事實相符，固足採為科刑之基
    礎，徜其陳述尚有瑕疵，則在未究明事實真象前，遽採為論
    罪科刑之根據，即難認為適法（最高法院30年度上字第816
    號、52年度台上字第1300號及61年度台上字第3099號判例亦
    同此意旨）。
三、公訴人認被告涉有前揭犯行，無非係以：（一）告訴人丑○○○之指訴。（二）證人丁○○、己○○、高碧霞（即卯○○○）、子○○○、乙○○○、癸○○、壬○○、寅○○、
    丙○○及王雙（更名為甲○○）於偵查中之證述。（三）
    互助會單。（四）檢察官事務官於95年9 月1 日之勘驗筆錄
    等件為證。惟訊據被告固坦承有於前揭時地自任會首召集互
    助會，並借用會員張銘杰、癸○○及壬○○3 人名義標會之
    事實不諱，惟堅詞否認有何詐欺或行使偽造私文書罪之犯行
    ，辯稱：伊借用張銘杰等人名義標會，有經過其等同意；又
    本件互助會填寫標單時，只有填寫標金，並無記載標會會員
    姓名等語。
四、經查：
（一）關於本件互助會各會員參加之會數，又係活會、死會？有
      無被冒標？或同意借標之情形，證人證述分別如下：
    (一)證人丁○○於偵查中證述：伊以自己名義參加1 會（即起
      訴書附表〈以下簡稱：附表〉編號5） ，係活會、伊3 個
      兒子（即高清源、高清祥、高清仁）共參加5 會（即附表
      編號3 、4 、11至13），其中有2 個死會，被告並無欠伊
      兒子會錢，伊不知被告有無冒標等語（見91年度偵續字第
      91號卷第68頁）。於本院審理時對於互助會之詳情，則證
      稱：已不復記憶等語（見本院卷第234 頁）。
    (二)證人己○○於偵查中證述：伊參加1 會（即附表編號10）
      ，係活會；另高銘桐、高銘富係伊哥哥，都是死會（即附
      表編號6 至9） ；伊不知互助會有無被冒標等語（見91年
      度偵續字第91號卷第67頁）。於本院審理時則證稱：伊係
      活會；被告曾徵求伊同意使用伊名義標會，但伊不知被告
      有無標到，但伊仍繼續繳交活會會錢等語（見本院卷第17
      2 頁、第176 頁）。
    (三)證人卯○○○於偵查中證述：伊參加1 會（即附表編號14
      ），係活會；伊不知被告有無冒標等語（見91年度偵續字
      第91號卷第81頁）。於本院審理時亦為相同之證述（見本
      院卷第298 頁）。
    (四)證人子○○○於偵查中證述：伊本人參加1 會（即附表編
      號19），其女兒及親友（即傅正成、傅阿英、陳秀子）共
      參加4 會（即附表編號17、18、20、21），其中傅正成之
      會均為死會，其餘3 會為活會等語（見90年度偵緝字第85
      號卷第50頁反面）。於本院審理時亦為相同之證述（見本
      院卷第360 頁）。
    (五)證人乙○○○於偵查中證述：伊參加2 會（即附表編號22
      、23），均為活會等語（見90年度偵緝字第85號卷第51頁
      ）。於本院審理時亦為相同之證述（見本院卷第362 頁、
      第364 頁）。
    (六)證人癸○○於偵查中證述：伊參加2 會（即附表編號24、
      25），均為活會，伊哥哥（即張木村，標單上誤記為張木
      材）參加2 會（即附表編號28、29），另伊妹妹（即壬○○）亦參加2 會（即附表編號26、27），伊不知其等是活
      會或死會；伊不清楚此互助會有無被冒標等語（見91年度
      偵續字第91號卷第67頁；93年度偵續二字第7 號卷第38頁
      ）。於本院審理時則證稱：伊參加2 會，均係活會；被告
      曾經向伊表示如不方便時要向伊借標，事後會慢慢還伊，
      被告後來有向伊表示已用伊名義將會標下等語（見本院卷
      第182 頁至第186 頁）。
    (七)證人壬○○於偵查中證述：伊參加2 會（即附表編號26、
      27），均為活會等語（見93年度偵續二字第7 號卷第39頁
      ）。於本院審理時亦為相同之證述，另證稱：並無人向伊
      表示要借用伊名義標會，伊係將會錢寄給伊姐姐即癸○○
      幫忙處理互助會一切事宜等語（見本院卷第228 頁至第23
      2 頁）；就此部分，證人癸○○另證稱：壬○○之2 會均
      委託伊處理，伊確未經壬○○之同意將壬○○之互助會借
      予被告標會等語（見本院卷第294 頁、第296 頁）。
    (八)證人寅○○於偵查中證述：伊參加3 會（即附表編號35至
      37），標得2 會，尚有1 活會等語（見95年度偵續三字第
      3 號卷第47頁）。於本院審理時亦為相同之證述，另證稱
      ：曾看過被告幫人代標，但後來並未得標等語（見本院卷
      第308 頁、第310 頁）。
    (九)證人丙○○於偵查中證述：伊以自己或家人（即吳庭煦、
      許愛、林玉娟）名義共參加5 會（即附表編號38至42），
      其中3 個係死會，2 個係活會，不知道被告有無冒標等語
      （見90年度偵緝字第85號卷第44頁反面至第45頁反面）。
      於本院審理時亦為相同之證述（見本院卷第366 頁）。
    (十)證人王雙（更名為甲○○）於偵查中證述：伊參加4 會
      （包括其夫鐘文壽2 會，即附表編號43至46），均為死會
      ，被告並未冒用伊或夫婿鐘文壽之名義標會等語（見90年
      度偵緝字第85號第57頁反面；93年度偵續一字第18號卷第
      39頁、第40頁）。於本院審理時亦為相同之證述（見本院
      卷第236 頁、第238 頁）。
    (十一)證人庚○○○於偵查中證述：伊以其夫（即張木村）名義
      參加2 會（即附表編號28、29），均為死會；伊不知被告
      有無冒標，亦不知有無會員自稱係活會而被記載為死會等
      語（見91年度偵續字第91號卷第82頁、第83頁；93年度偵
      續二字第7 號卷第39頁）。於本院審理時亦為相同之證述
      （見本院卷第302 頁）。
    (十二)證人辛○○於偵查中證稱：伊有以自己名義參加1 會（即
      附表編號65），係死會，伊不知被告有無冒標等語（見91
      年度偵續字第91號卷第83頁）。於本院審理時亦為相同之
      證述，並證稱：伊將該會借予其婆婆（即被告）標會等語
      （見本院卷第242 頁）。
    (十三)證人張文發於偵查中證述：伊忘記參加1 會或2 會（應為
      2 會，即附表編號1 、2） ，係伊女兒即被告之媳婦辛○○向伊招會，伊有交代女兒替伊標會，後伊女兒亦有將標
      得之會款轉交予伊，但伊不確定有多少錢等語（見93年度
      偵續一字第18號卷第33頁）。
    (十四)證人即告訴人丑○○○於本院審理時證述：伊以自己名義
      參加3 會（即附表編號32至34），均為活會，另伊二妹陳
      寶玲以伊三妹陳寶猜名義參加2 會（即附表編號30、31）
      ，均為死會；只有前1 、2 會由被告主持開標，其餘均由
      被告委託王雙代為開標；伊參與投標時，並未碰到無人
      到場而由被告或王雙代寫標單之情形，但王雙曾向伊
      表示係被告之親屬標走，但未表明係何人所標得；伊到場
      參與投標逾20次，每次均為到場之人得標等語（見本院卷
      第312 頁至第318 頁）。
（二）綜合上述證人所言之活會數共為21會（即附表編號3 、5
      、10、12至14、19至27、32至34、37至39），核與檢察官
      事務官95年9 月1 日之勘驗結果相符（見95年度偵續三字
      第3 號卷第66頁），至附表所列其餘會員，因無任何確切
      資料可資查詢或傳喚，基於「罪疑利益歸於被告」之原則
      ，本院均將之視為死會，是死會數總共為45會，再依證人
      丙○○提出載有各次標會日期及標金之紀錄單（見本院卷
      第38 0頁）所示，本件互助會自83年3 月起標至87年4 月
      最後1 次投標為止，總共標過50次，與本院認定之死會數
      差距5 會，是被告應有以他人名義投標5 次，亦與公訴人
      認定被告冒標3 次不同（公訴人係以本件活會餘21會，與
      被告自承活會尚存18會計算認被告冒標會數為3 會）。
（三）本件之爭點厥為有無證據證明被告係冒用何人名義標會？
      查，依上開證人丁○○等人所證，僅能證明本件活會尚餘
      21會，並無任何證人指證曾遭被告冒標。再被告於本院準
      備程序時自承有向癸○○、壬○○及己○○3 人借名標會
      （見本院卷第146 頁），然如前述，證人癸○○、己○○
      2 人均證稱：確有同意被告借用其等名義投標，而證人壬○○雖證稱：被告從未向其表示要借伊名義標會，但其亦
      證稱：關於互助會之一切事宜均委託證人癸○○處理，而
      證人癸○○亦證稱：未經壬○○同意，擅將壬○○之互助
      會借予被告標等語。又證人癸○○、壬○○及己○○3 人
      於檢察官偵查時未曾被詢及有無借標等情，另被告於偵查
      中復無明確指出係借用何人名義標會，是無法依據證人癸○○等3 人及被告於偵查時之證（供）詞指摘其等於本院
      前揭證（供）述有何矛盾之處，是依證人癸○○、己○○
      等人所言，難認被告有何冒標之事實。而癸○○、壬○○
      及己○○3 人名義之活會數恰為5 會（即附表編號10、24
      至27），公訴人或告訴人又未舉出除癸○○、壬○○、己○○3 人外，被告有冒用何人名義標會，自應為有利於被
      告之認定。
（四）又關於本件互助會開標之方式，其中證人己○○、庚○○○，及告訴人丑○○○均證稱：投標時只有在標單上寫標
      金，沒有寫姓名，其原因係因使用紙張不同，或標單就擺
      在投標人之前，故可輕易辨別是何人投標等情，證人庚○○○另證稱：有看過有人於標單寫名字等語（見本院卷第
      172 頁至第176 頁、第302 頁至第304 頁）；證人卯○○○、寅○○、丙○○則證稱：投標時伊會在標單上寫名字
      及金額，但證人卯○○○亦證稱：有看見有人未寫姓名，
      開標時就認自己字跡等語（見本院卷第298 頁、第308 頁
      、第368 頁）；證人癸○○、王雙則證稱：已不復記憶
      （見本院卷第184 頁、第238 頁）；另證人張寶靜、丁○○、子○○○、乙○○○則從未到場參與投標（見本院卷
      第230 頁、第234 頁、第360 頁、第364 頁）；被告則自
      承：標單上均未寫姓名等語（見本院卷第240 頁）。是綜
      合證人及被告前開所言，本件互助會標單之寫法，應無固
      定之寫法，完全係依個人之習慣決定是否書寫姓名，姑不
      論並無證據證明被告有冒標之情事，已如前述，縱被告確
      有以他人名義冒標之事無訛，基於「罪疑利益歸於被告」
      之原則，亦難認被告有於標單填載他人姓名而標會之情事
      。
五、再本件互助會雖進行至第50會即停標，惟本件互助會自83年
    3 月起標至87年4 月停標，業已進行4 年餘，難認被告自始
    即有詐欺之犯意。又觀之本互助會歷次得標金額，除前幾會
    多為2000元以下及最後1 會為3300元以外，其餘各次得標金
    額幾乎均介於2200元至2800元之間（見丙○○提出之記錄單
    ），並無一般會首於倒會前，以高於平均投標金額甚多之金
    額冒名投標之情狀，是應為被告一時陷於支付困難，始無法
    正常進行標會。此外，復查其他積極證據足以證明被告有公
    訴人所指之犯行，揆諸前揭說明，不能證明被告犯罪，自應
    為被告無罪之諭知。
據上論斷，應依刑事訴訟法第301 條第1 項，判決如主文。
本案經檢察官陳國鳴到庭執行職務
中　　華　　民　　國　　96　　年　　5 　　月　　14　　日
                  刑事第二庭審判長法  官  謝靜恒
                                  法  官  許碧惠
                                  法  官  高雅敏
以上正本證明與原本無異。
如不服本判決，應於判決送達後10日內，向本院提出上訴狀。
                                  書記官  張茹茵
中　　華　　民　　國　　96　　年　　5 　　月　　14　　日
